【裁判字號】    99,上,372
【裁判日期】    991228
【裁判案由】    履行分割協議
【裁判全文】
臺灣高等法院臺中分院民事判決  99年度上字第372號
上  訴  人  張丁貴
訴訟代理人  江錫麒律師
被  上訴人  劉增祥
訴訟代理人  劉玉蓮
上列當事人間請求履行分割協議事件，上訴人對於民國99年 8月
31日臺灣苗栗地方法院99年度訴字第88號第一審判決提起上訴，
本院於民國99年12月14日言詞辯論終結，判決如下：
    主  文
原判決廢棄。
被上訴人應協同上訴人就坐落苗栗縣苗栗市○○○段上南勢坑小
段一四二三之七地號，面積五九七平方公尺、一四二三之十地號
，面積一○二三平方公尺土地辦理合併分割登記，並將如附圖方
案壹所示編號Ａ部分，面積五四○平方公尺土地登記予被上訴人
所有；編號Ｂ部分面積一○八○平方公尺登記予上訴人所有。
被上訴人之反訴駁回。
第一、二審訴訟費用（含反訴訴訟費用）由被上訴人負擔。
    事實及理由
一、本件本訴及反訴故均係履行兩造於民國97年12月15日所達成
    之協議，但聲明不同，係各自獨立之請求權，被上訴人於原
    審本訴訴訟程序中提起反訴，並無不合，先此敘明。
二、上訴人張丁貴主張：坐落苗栗縣苗栗市○○○段上南勢坑小
    段1423之7、1423之10地號土地（下稱系爭1423之7、1423之
    10地號土地）為兩造共有，應有部分皆各為3分之2與3分之1
    ，土地上並有張丁貴所有之同小段1226建號即門牌號碼苗栗
    縣苗栗市新英里15鄰八甲 200號之水泥鋼筋結構兩層樓房（
    下稱系爭 200號房屋）及未辦理保存登記建物即門牌號碼同
    鄰八甲200之1號之磚造平房（下稱系爭200之1號房屋）。兩
    造於民國97年12月15日就上開二筆土地之合併分割事項達成
    協議（下稱系爭分割協議），協議第一點約定：自系爭1423
    之10地號土地西側邊界起，向東劃出面積總和3分之1部分登
    記為被上訴人劉增祥所有，餘則登記為張丁貴所有；第二點
    約定：土地之分割以保持完整與不損及張丁貴現有樓房住宅
    為原則，劉增祥即應履行如聲明所示之義務，詎其拒不履行
    ，爰依系爭分割協議及民法第824條第1項之規定，提起本件
    訴訟，並求為判決：劉增祥應協同張丁貴就系爭1423之7 、
    1423之10地號土地辦理合併分割登記，並將如附圖即苗栗縣
    苗栗地政事務所土地複丈成果圖方案壹所示編號Ａ部分，面
    積540平方公尺土地登記予劉增祥所有；編號Ｂ部分，面積1
    080平方公尺土地登記予張丁貴所有。另辯稱：系爭200之 1
    號房屋之事實上處分權，業經台灣苗栗地方法院判決（89年
    度苗簡字第 148號）為張丁貴所有確定，就此兩造斷無再於
    系爭分割協議中有所約定之必要，故兩造應未約定劉增祥所
    分得之範圍應涵蓋系爭200之1號房屋所坐落之土地。至協議
    第五點之約定，乃因該協議係由張丁貴大學哲學系畢業之子
    草擬不夠嚴謹所致。又依協議第六點之約定，張丁貴僅同意
    劉增祥及其家人於分割後、開闢新連外道路前，暫時借道張
    丁貴土地通行，並未同意以毀損系爭200之1號房屋方式開闢
    道路，況相鄰於系爭1423之10地號之同段1423地號土地，原
    為劉增祥所有，該土地左側存有一條 3公尺寬之既成道路，
    可供分割後通行，詎其於99年8月4日將土地所有權人變更登
    記為訴外人即其母劉林慶修、及其姐劉玉蓮共有，致自陷於
    分割後無路可通行之困境，故其主張之分割方法顯屬權利濫
    用之舉等語。
三、被上訴人劉增祥則以：
    兩造就系爭1423之7 、1423之10地號土地所進行之合併分割
    ，不應將系爭200之1號建物坐落之處排除於劉增祥取得之範
    圍，否則分割後，劉增祥所分得之部分土地將無法對外聯絡
    ，且牴觸系爭分割協議第五點及第六點之約定。至系爭分割
    協議第二點中所謂「樓房住宅」，係指張丁貴現居之系爭20
    0 號房屋，尚不含系爭200之1號房屋等語，資為抗辯。並反
    訴主張：依系爭分割協議第一、五、六點約定，兩造就系爭
    1423之7 、1423之10地號土地所進行之合併分割，應將部分
    系爭200之1號房屋坐落之處劃歸劉增祥分割取得之範圍內，
    俾使劉增祥所分得之土地得通行張丁貴之土地對外聯絡。爰
    依系爭分割協議及民法第824條第1項之規定，提起本件訴訟
    等語，並求為判決：張丁貴應協同劉增祥就系爭1423之7、1
    423之10 地號土地辦理合併分割登記，並將如附圖方案貳所
    示編號Ａ部分，面積 540平方公尺土地登記予劉增祥所有；
    編號Ｂ部分面積1080平方公尺登記予張丁貴所有。
四、得心證之理由：
  (一)上訴人張丁貴主張系爭1423之7 、1423之10地號土地為兩造
    共有，應有部分皆各為3分之2與3分之1，土地上並有張丁貴
    所有之系爭 200號房屋及未辦理保存登記之系爭200之1號房
    屋；兩造於97年12月15日就上開二筆土地之合併分割事項達
    成系爭分割協議等語，為被上訴人所不爭執，且有土地登記
    簿謄本及協議書在卷（見原審卷第7、8、12、13頁）足證，
    應堪信為真實。是兩造已協議系爭二筆土地應合併分割，而
    系爭二筆土地地目均為建，並均為丙種建築用地，有土地登
    記簿謄本在卷足憑，則張丁貴主張上開二筆土地應合併分割
    ，為有理由，應予准許。
  (二)查系爭 200號房屋屬張丁貴所有、系爭200之1號房屋之事實
    上處分權亦屬張丁貴所有。其中系爭 200號房屋係坐落於如
    附圖所示綠色斜線部分位置，另系爭200之1號房屋則坐落於
    如附圖所示深藍色斜線部分位置，此為兩造所不爭執之事實
    ，並經原審會同苗栗縣苗栗地政事務人員至現場履勘，製有
    勘驗筆錄、照片及如附圖所示之複丈成果圖附卷足憑（見原
    審卷第18-21、58-65、68頁）。系爭協議第一點約定「自系
    爭1423之10地號土地西側邊界起，向東劃出面積總和3分之1
    部分登記為劉增祥所有，餘則登記為張丁貴所有。」、第二
    點約定「土地之分割以保持完整與不損及張丁貴現有樓房住
    宅為原則。」、第五點約定「依此分割方法，張丁貴現有兩
    間平房將全部或局部坐落劉增祥土地內。若全部坐落，張丁
    貴同意將該房舍無償交與劉增祥全權處置。若局部坐落，則
    兩造共同擁有該房舍之使用權，並依其在兩造土地所佔面積
    比例分配使用空間。惟若有一方欲全面拆除該房舍，另一方
    不得拒絕，所需費用由主張拆除之一方支付。」、第六點約
    定「依此分割方法，劉增祥土地將無法與現有連外道路相接
    。為避免糾紛，劉增祥同意另闢一條與其土地相接之連外道
    路，供其出入。在連外道路完成前，張丁貴同意劉增祥及其
    親友經由張丁貴土地進出，惟劉增祥施工所需各類機械車輛
    必須另取他道，不得經由張丁貴土地出入。若劉增祥遲遲不
    開闢連外道路，張丁貴得興建住家周邊圍牆，並拒絕劉增祥
    或其他人等經由張丁貴土地出入劉增祥土地之請求」，此有
    系爭分割協議在卷足稽（見原審卷第12至13頁），且為兩造
    所不爭執，堪信為真實。
  (三)張丁貴主張依系爭分割協議之約定，兩造就系爭二筆土地所
    進行之合併分割，其具體分割方法如附圖方案壹所示等語，
    為劉增祥所否認，並抗辯應以分割方法如附圖方案貳所示云
    云。查：
    1.系爭 200號房屋係坐落於如附圖所示綠色斜線部分位置，
      係二層（加蓋一層）之樓房；另系爭200之1號房屋則坐落
      於如附圖所示深藍色斜線部分位置，係平房，此有現場照
      片在卷足憑（見原審卷第63、64頁）。是系爭分割協議第
      二點約定之「現有樓房」，應係指系爭 200號房屋；至於
      系爭分割協議第五點之「現有兩間平房」則係指200之1號
      房屋。
    2.分割方法依系爭分割協議第一點約定「自1423之10地號土
      地『西側』邊界起」，是方案壹相較於方案貳，較符合系
      爭分割協議第一點之約定、方案貳自系爭200之1號房屋所
      坐落土地邊界算起 6公尺，以該點直接往另一邊土地劃直
      線之分割方法，則完全不符系爭分割協議第一點。
    3.劉增祥主張依「依此分割方法，張丁貴現有兩間平房『將
      』全部或局部坐落劉增祥土地內。」之約定，兩造已約定
      200之1建號房屋（兩間平房）必須全部或局部坐落劉增祥
      土地內云云，但為張丁貴所否認。查兩造訂立系爭協議書
      時，並未經測量，是系爭分割協議第一點約定僅係概略性
      約定，其意係在解決平房倘坐落劉增祥分割所得土地上時
      之解決方法，此與系爭分割協議第二點約定「現有樓房」
      坐落劉增祥分割所得土地上時之解決方法，應屬相同性質
      。是尚不得據此認定兩造已明確約定系爭200之1號建物所
      坐落之基地應全部或一部分歸予劉增祥取得。
    4.至於分割後劉增祥所分得之土地之通行問題，則應依系爭
      分割協議第六、七點解決；而現有通往系爭二筆土地之道
      路係經過1423之38地號土地連結1423之7 地號土地而與14
      23之16地號相通（見原審卷第41頁分割方案圖），此為兩
      造所不爭執之事實。則系爭分割協議第六點既已載明「依
      此分割方法，劉增祥土地將無法與現有連外道路相接」，
      顯然兩造約定之分割方案，協議分割後，劉增祥分得之土
      地無法與現有連外道路相接，並非如附圖方案貳所示，即
      劉增祥所分得之土地需有200之1建號房屋之一部分，以便
      其拆除該部分房屋與現有道路相聯。又系爭分割協議第六
      點尚約定「為避免糾紛，劉增祥同意另闢一條與其土地相
      接之連外道路，供其出入。」，益足見分割後，劉增祥所
      分得之土地，需由劉增祥另闢道路，而非經現有既成道路
      出入。另兩造倘係約定分割之方法如附圖方案貳所示，分
      割後，劉增祥即可拆除200之1號部分房屋通行，何來系爭
      分割協議第六點有關「在連外道路完成前，張丁貴同意劉
      增祥及其親友經由張丁貴土地進出，惟劉增祥施工所需各
      類機械車輛必須另取他道，不得經由張丁貴土地出入。若
      劉增祥遲遲不開闢連外道路，張丁貴得興建住家周邊圍牆
      ，並拒絕劉增祥或其他人等經由張丁貴土地出入劉增祥土
      地之請求」之約定﹖至於該約定有關劉增祥於分割後，另
      闢連外道路完成前，暫時通行張丁貴所分得之土地，而排
      除施工所需各類機械車輛（須另取他道），當係指劉增祥
      家人之出入，可經由200、200之1房屋之間隙及200房屋前
      之廣場行走之意，而非指劉增祥必須分得部分200之1號部
      分房屋。此外，依系爭分割協議，無從推論出劉增祥必須
      分得系爭200之1號房屋所坐落土地之一部分，劉增祥該項
      抗辯，即不可取。
    5.綜上所述，兩造就系爭二筆土地土地所約定之合併分割方
      案非如附圖方案貳所示，而應如附圖方案壹所示。原審為
      張丁貴敗訴之判決，及准許劉增祥反訴之請求，尚有未洽
      。上訴意旨指摘原判決不當，求予廢棄改判，為有理由。
      爰由本院予以廢棄改判，如主文第二、三項所示。至於張
      玉火與劉增祥間之借貸係劉增祥取得系爭土地之應有部分
      前之原因，與本件判斷之基礎無關；又劉增祥主張電費收
      據（見本院卷第38頁）係張丁貴於91年 6月交付予劉增祥
      ，縱屬事實，然而兩造係於97年12月15日達成系爭協議書
      之約定，自難以91年 6月交付之電費收據證明兩造於97年
      12月15日達成之系爭協議書之內容。另水井不論依何方案
      分割，均坐落於劉增祥所分得之土地（見原審卷第 100頁
      ），是張丁貴與謝其隆用水權利始約定於系爭協議書第三
      點，亦與本案如何分割無涉，併此敘明。
五、據上論結，本件上訴為有理由，依民事訴訟法第450條、第7
    8條，判決如主文。
中    華    民    國    99    年    12    月    28    日
              民事第七庭    審判長法  官  饒鴻鵬
                                  法  官  陳毓秀
                                  法  官  李平勳
以上正本係照原本作成。
如不服本判決，應於收受判決送達後20日內向本院提出上訴書狀
，其未表明上訴理由者，應於提出上訴後20日內向本院提出上訴
理由書（均須按他造人數附繕本）。上訴時應提出委任律師為訴
訟代理人之委任狀；依民事訴訟法第466條之1第1項但書或第2項
委任有律師資格者，另應附具律師資格證書影本及釋明委任人與
受任人之關係書。如委任律師提起上訴者，應依民事訴訟法施行
法第 9條規定，一併繳納上訴審裁判費。
                                  書記官  江丞晏
中    華    民    國    99    年    12    月    28    日

司法院資訊處製作；財團法人民間司法改革基金會備份。
